臺灣彰化地方法院民事判決　　　　　　　 94年度訴字第141號
原　　　告　壬○○　　住彰化縣.
訴訟代理人　癸○○　　住同上
被　　　告　卯○○　　住彰化縣.
　　　　　　寅○○　　住彰化縣.
　　　　　　己○○○　住彰化縣.
　　　　　　戊○○　　住彰化縣.
兼前列三人共同
訴訟代理人　丑○○　　住彰化縣.
被　　　告　子○○　　住彰化縣.
　　　　　　酉○○　　住彰化縣.
　　　　　　戌○○　　住彰化縣.
　　　　　　巳○○　　住同上
　　　　　　亥○○　　住彰化縣.
　　　　　　未○○　　住彰化縣.
　　　　　　申○○　　住彰化縣.
　　　　　　午○○　　住台北縣深坑鄉○○村○○街39巷13號
　　　　　　　　　　　3樓
　　　　　　辰○○　　住同上
　　　　　　天○○○　住台北市北投區○○○路20之1號2樓
　　　　　　辛○○　　住彰化縣.
　　　　　　乙○○　　住彰化縣.
　　　　　　丙○○　　住彰化縣.
　　　　　　丁○○　　住彰化縣.
　　　　　　庚○○　　住彰化縣.
　　　　　　甲○○　　住彰化縣.
上列當事人間請求塗銷抵押權登記事件，本院於民國94年5月20
日言詞辯論終結，判決如下：
    主      文
被告卯○○、寅○○、子○○、酉○○、戌○○、巳○○、丑○○、亥○○、未○○、申○○、午○○、辰○○應就坐落彰化縣
伸港鄉○○段六○九之一地號、地目田、面積二二九二平方公尺
土地，設定權利範圍二三六三○分之四二八五，彰化縣和美地政
事務所於民國五十五年以彰字第○一一一七二號收件，登記日期
五十五年十二月一日，權利價值新台幣伍仟元之抵押權，辦理繼
承登記後，將該抵押權登記予以塗銷。
被告己○○○、天○○○、辛○○、乙○○、丙○○、丁○○、
庚○○、甲○○應將上開土地，設定權利範圍二三六三○分之四
二八五，彰化縣和美地政事務所於民國五十七年以彰和字第○○
三二三六號收件，登記日期五十七年九月二十四日，權利價值新
台幣壹萬參仟元、債權額新台幣陸仟伍佰元之抵押權，辦理繼承
登記後，將該抵押權登記予以塗銷。
被告戊○○應將上開土地，設定權利範圍二三六三○分之四二八
五，彰化縣和美地政事務所於民國五十七年以彰和字第○○三二
三六號收件，登記日期五十七年九月二十四日，權利價值新台幣
壹萬參仟元、債權額新台幣陸仟伍佰元之抵押權登記予以塗銷。
原告其餘之訴駁回。
訴訟費用由被告卯○○、寅○○、子○○、酉○○、戌○○、巳
○○、丑○○、亥○○、未○○、申○○、午○○、辰○○連帶
負擔百分之二十八，由被告己○○○、天○○○、辛○○、乙○○、丙○○、丁○○、庚○○、甲○○連帶負擔百分之三十六，
餘由被告戊○○負擔。
    事實及理由
甲、程序方面：
一、被告卯○○、子○○、酉○○、戌○○、巳○○、亥○○、
    未○○、申○○、午○○、辰○○、天○○○、辛○○、乙○○、丙○○、丁○○、庚○○、甲○○受合法通知，未於
    言詞辯論期日到場，核無民事訴訟法第386 條各款所列情形
    ，爰依原告聲請，由其一造辯論而為判決。
乙、實體方面：
一、原告起訴主張：坐落彰化縣和美鎮○○鄉○○段第609之1地
    號、地目田、面積2,292平方公尺、應有部分23,630分之4,2
    85（下稱系爭土地）原為訴外人王瑞南所有，於民國94 年2
    月5 日以買賣為原因，辦理移轉登記予原告所有。而王瑞南
    前於55年11月29日設定權利價值新台幣（下同）5,000 元之
    第1 順位抵押權予被告卯○○、寅○○、子○○、酉○○、
    戌○○、巳○○、丑○○、亥○○、未○○、申○○、午○○、辰○○（下稱卯○○等12人）之被繼承人曾駿，約定存
    續期間自55 年11月28日起至56年2月28日止，債務清償日期
    為56年2月28日。後又於57年9月23日分別設定權利價值13,0
    00元（債權額6,500元）之第2順位抵押權予被告己○○○、
    天○○○、辛○○、乙○○、丙○○、丁○○、庚○○、甲○○（下稱己○○○等8 人）之被繼承人林樓及被告戊○○
    ，約定存續期間自57 年9月9日起至57年12月9日止，債務清
    償日期為57 年12月9日。而上開第1、2順位抵押權所擔保之
    債權分別於71年2月27日、72年12月8日屆滿15年，曾駿及被
    告卯○○等12 人、林樓及被告己○○○等8人及被告戊○○
    均未行使請求權，則依民法第125條前段、第880條之規定，
    上開第1、2順位抵押權所擔保借款債權之請求權，皆已因15
    年未行使而消滅，其等又未於擔保債權消滅時效完成後5 年
    內行使抵押權，則上開抵押權亦已消滅，另被告卯○○等12
    人、己○○○等8人尚未為繼承登記，依民法第759條規定，
    非經登記不得處分其物權，爰依地上請求權之規定提起本件
    訴訟，請求被告辦理繼承登記後塗銷上開抵押權之登記等語
    ，並聲明：除被告戊○○應將其於系爭土地設定之第2 順位
    抵押權辦理登記外，餘如主文所示。
二、被告寅○○、丑○○、己○○○、戊○○則以：被告曾於60
    年間向王瑞南本人催討借款，王瑞南於67年間死亡後即轉向
    其子王界針催討，惟其等均託詞不還，而因法律常識欠缺，
    以為已有抵押權設定即有絕對之效力，因而忽略時效之問題
    。又原告於買受系爭土地明知土地上有抵押權設定，仍願承
    買，應無時效消滅之問題。且既為合法買賣，買受人必預留
    尾款，留待抵押權登記塗銷後再付清，則原告應於預留之尾
    款中給予被告相當補償，始得塗銷抵押權登記等語，資為抗
    辯。並聲明：(一)原告之訴駁回。(二)訴訟費用由原告負擔。
三、被告卯○○、子○○、酉○○、戌○○、巳○○、亥○○、
    未○○、申○○、午○○、辰○○、天○○○、辛○○、乙○○、丙○○、丁○○、庚○○、甲○○均受合法通知，未
    於言詞辯論期日到場，亦未提出書狀作何聲明或陳述。
四、得心證之理由：
  (一)原告主張系爭土地原為王瑞南所有，原告於94年2月5日以買
    賣為原因，向王瑞南買受系爭土地並辦妥所有權移轉登記完
    畢，王瑞南前於55年11月29日設定權利價值5,000元之第1順
    位抵押權予訴外人曾駿，約定存續期間自55年11月28日起至
    56 年2月28日止，債務清償日期為56年2月28日；又於57年9
    月23日分別設定權利價值13,000元（債權額6,500元）之第2
    順位抵押權予訴外人林樓及被告戊○○，約定存續期間自57
    年9月9日起至57年12月9日止，債務清償日期為57年12月9日
    等事實，已據其提出土地登記謄本、土地登記簿謄本為證，
    並為被告寅○○、丑○○、己○○○、戊○○所不爭執，而
    被告卯○○、子○○、酉○○、戌○○、巳○○、亥○○、
    未○○、申○○、午○○、辰○○、天○○○、辛○○、乙○○、丙○○、丁○○、庚○○、甲○○經於相當時期受合
    法通知，未到場爭執，亦未提出書狀供本院斟酌，依民事訴
    訟法第280 條第3項、第1項規定，視同對原告主張之事實為
    自認，故堪信原告主張為真實。至被告寅○○、丑○○、己○○○、戊○○雖辯稱：曾向王瑞南及王瑞南之子王界針催
    討債務等語，然業經原告否認，被告寅○○、丑○○、己○○○、戊○○復未能舉證證明，是被告寅○○、丑○○、己○○○、戊○○此部分所辯，顯屬無據。況消滅時效，雖得
    因請求而中斷，惟若於請求後六個月內不起訴，視為不中斷
    ，民法第129條、第130條定有明文。故縱被告曾向王瑞南或
    王界針催討債務而視為已向王瑞南或王界針請求履行借款債
    務，然被告並未於請求後六個月後起訴，為被告所不爭執，
    依上開說明，不生中斷時效之效力，故被告寅○○、丑○○
    、己○○○、戊○○此部分辯稱就令非虛實，亦不生時效中
    斷之效力，附此敘明。
  (二)按請求權，因十五年間不行使而消滅。又按以抵押權擔保之
    債權，其請求權已因時效而消滅，如抵押權人，於消滅時效
    完成後，五年間不實行其抵押權者，其抵押權消滅，民法第
    125條、第880條分別定有明文。本件第1、2順位所擔保之借
    款債權清償日期分別為56年2月28日及57年12月9日，是該等
    抵押權擔保之債權至15年後即71年2月28日及72年12月9日止
    ，因請求權未行使而罹於時效消滅，其抵押權則於之後5 年
    即76年2月28日及77年12月9日前因未實行除斥期間經過亦告
    消滅，故原告主張前述第1、2順位抵押權已消滅等情堪認實
    在。至被告寅○○、丑○○、己○○○、戊○○雖辯稱：原
    告於買受系爭土地明知土地上有抵押權設定，仍願承買，應
    無時效消滅之問題等語，核與上開規定不符，其等所辯，洵
    非正當。
  (三)又按因繼承、強制執行、公用徵收或法院之判決，於登記前
    已取得不動產物權者，非經登記，不得處分其物權，民法第
    759 條定有明文。本件原抵押權人曾駿、林樓均已死亡，被
    告卯○○等12 人為曾駿之全體繼承人；被告己○○○等8人
    為林樓之全體繼承人，此有繼承系統表、戶籍謄本在卷可稽
    ，是被告卯○○等12 人及己○○○等8人，因繼承關係所取
    得之上開第1、2順位抵押權，應予辦理繼承登記後始可處分
    ，則原告請求被告卯○○等12 人及己○○○等8人就系爭土
    地上之第1、2順位抵押權應辦理繼承登記，亦屬有據。
  (四)再按對於妨害其所有權者，得請求除去之，民法第767 條中
    段定有明文。本件被告對於原告所有系爭土地之第1、2順位
    抵押權皆已消滅，從而，原告本於民法第767 條中段規定，
    主張被告卯○○等12 人及被告己○○○等8人辦理上開抵押
    權繼承登記後，應將之塗銷及被告戊○○應將前開第2 順位
    抵押權登記塗銷，洵屬正當。被告寅○○、丑○○、己○○○、戊○○雖辯稱：原告應於預留之買賣價金尾款中給予被
    告相當補償，始得塗銷抵押權登記等語，於法無據，礙難准
    許。
  (五)末被告戊○○原即已將其在系爭土地設定之第2 順位抵押權
    辦理登記，有土地登記謄本可稽，是原告請求其重覆辦理第
    2 順位抵押權登記，核無必要，不應准許。
五、從而，原告依地上請求權之規定，請求(1)被告卯○○等12人
    應將系爭土地，設定權利範圍23630 分之4285，彰化縣和美
    地政事務所於55年以彰字第011172號收件，登記日期55年12
    月1日，權利價值5,000元之抵押權，辦理繼承登記後，將該
    抵押權登記予以塗銷。(2)被告己○○○等8 人應將系爭土地
    ，設定權利範圍23630分之4285，彰化縣和美地政事務所於5
    7年以彰和字第003236號收件，登記日期57年9月24日，權利
    價值13,000 元、債權額6,500之抵押權，辦理繼承登記後，
    將該抵押權登記予以塗銷。(3)被告戊○○應將系爭土地，設
    定權利範圍23630 分之4285，彰化縣和美地政事務所於57年
    以彰和字第003236 號收件，登記日期57年9月24日，權利價
    值13,000 元、債權額6,500之抵押權登記予以塗銷，均為有
    理由，應予准許，逾此範圍之請求，即屬無據，應予駁回。
六、本件事證已臻明確，兩造其餘攻擊防禦及證據調查，均與本
    案之判斷不生影響，自勿庸一一審酌論列，併此敘明。
結論：本件原告之訴為一部有理由一部無理由，依民事訴訟法第
385條第1項前段、第79條、第85第1項但書、第2項，判決如主文
。
中　　華　　民　　國　　94　　年　　6 　　月　　3 　　日
                  民事第一庭    法  官  游秀雯
以上正本係照原本作成。
如對判決上訴，應於判決送達後20日內向本院提出上訴狀。
中　　華　　民　　國　　94　　年　　6 　　月　　6 　　日
                            書記官  張西武
